【裁判字號】    89,台上,2079
【裁判日期】    890915
【裁判案由】    離婚
【裁判全文】
最高法院民事判決                              八十九年度台上字第二○七九號
    上  訴  人  甲○○
    被 上訴 人  乙○○
    訴訟代理人  黃金源律師
右當事人間請求離婚事件，上訴人對於中華民國八十八年七月二十日臺灣高等法院第
二審判決（八十八年度家上字第六○號），提起上訴，本院判決如左：
    主  文
上訴駁回。
第三審訴訟費用由上訴人負擔。
    理  由
本件被上訴人主張：兩造於民國八十六年十二月三十日結婚，詎上訴人竟不顧家庭倫
理，於結婚未滿二個月之新婚期間，即在外另結新歡，與訴外人李宜芳通姦，為伊知
悉，經多次溝通，上訴人卻不加理會，仍我行我素，毫無悔意。又上訴人於八十七年
四月十二日毆打伊，致伊鼻子瘀血；同年七月六日晚上七時許，上訴人復至伊上班處
所前毆打伊，致伊左前臂紅腫及左手腕痛合併條狀痕，伊受有不堪同居之虐待。另兩
造間之婚姻關係，因上訴人之行為而產生重大裂痕，伊自八十七年四月底離開上訴人
住處，即返回娘家居住至今，無法繼續與上訴人共同生活，兩造已難以維持婚姻等情
，依民法第一千零五十二條第一項第二、三款及第二項規定，求為准兩造離婚之判決
（被上訴人於第一審依民法第一千零五十二條第一項第二、三款規定請求離婚，經第
一審為其敗訴之判決，被上訴人提起第二審上訴，併追加同條第二項之離婚事由）。
上訴人則以：伊未與李宜芳通姦，亦未於八十七年四月十二日毆打被上訴人；伊於八
十七年七月六日找被上訴人解釋，並欲帶其返家，但被上訴人堅持離去，伊情急之下
不及細思，乃用力拉扯被上訴人，不意因此致被上訴人受有輕傷，伊確無傷害之故意
，自難謂被上訴人受有不堪同居之虐待。伊既無與人通姦，亦未有何暴力行為，被上
訴人出於誤會，應屬短暫現象，其因此產生之感情裂痕，尚非嚴重，當未達難以維持
婚姻之地步。況伊未有不當行為，被上訴人因其一方之誤會而別居，該事由即應由被
上訴人一方負責，被上訴人不得以此請求離婚等語，資為抗辯。
原審依審理結果，以：兩造為夫妻，有被上訴人提出之戶籍謄本可稽。被上訴人主張
兩造於八十六年十二月三十日結婚，上訴人不顧家庭倫理，違背夫妻互負貞節義務，
在外另結新歡，與李宜芳通姦等情，雖提出存證信函、錄音帶暨其譯文為證，惟上訴
人否認錄音帶之真正，而上開錄音帶雖有李宜芳承認與上訴人發生關係之言語，然上
訴人稱李宜芳已出國，被上訴人對之亦不爭執，則無從證明上開錄音帶確為李宜芳所
述。證人傅琦穎雖證稱其係聽被上訴人說上訴人有外遇，李宜芳母親說李女有與上訴
人在外過夜等語，惟其證言僅能證明上訴人與李宜芳有往來之事實，無法證明上訴人
有通姦之行為；另被上訴人提出之存證信函，為其單方製作，亦無從證明上訴人與李
宜芳通姦，是被上訴人主張上訴人與人通姦，尚乏依據。次查被上訴人主張上訴人於
八十七年四月十二日毆打伊，致其鼻子瘀傷乙節，固舉證人傅琦穎之證言為證，然該
證人稱被上訴人於八十七年四月十二日電話中表示遭上訴人毆打，隔日伊看到被上訴
人鼻樑上有明顯瘀血等語，顯未親眼目睹上訴人傷害被上訴人，其證言尚難證明上訴
人有毆打行為。至於被上訴人於八十七年七月六日雖因上訴人之傷害行為，致左前臂
紅腫及左手腕痛合併條狀痕，固有被上訴人提出之台灣新竹地方法院八十七年度易字
第一四五六號刑事判決可證，然此係因兩造發生爭執，上訴人以手抓被上訴人之左前
臂及左手腕之故，參以被上訴人所受傷勢非嚴重，上訴人係出於一時激動而為，非故
意毆打被上訴人成傷，難認已達不堪同居虐待之程度，被上訴人此項主張，亦難採信
。惟按，夫妻之一方有前項以外之重大事由，難以維持婚姻者，他方得請求離婚，民
法第一千零五十二條第二項定有明文。婚姻乃一男一女之兩性結合，以組織家庭，係
以夫妻之共同生活為其目的，配偶應互相協力保持其共同生活之圓滿安全及幸福。而
夫妻互守誠實，係為確保其共同生活之圓滿安全及幸福之必要條件，故應解為配偶因
婚姻契約而互負誠實之義務，配偶之一方行為不誠實，破壞共同生活之圓滿安全及幸
福者，即為違反因婚姻契約之義務。被上訴人主張上訴人在外另結新歡，證人傅琦穎
稱李宜芳母親說李女有與上訴人在外過夜等語，雖無法證明上訴人與李宜芳有通姦之
行為，惟已證明上訴人與李宜芳往來之事實，上訴人對此亦不爭執，足見上訴人之行
為已對配偶不誠實，破壞共同生活之圓滿安全及幸福。且上訴人於八十七年七月六日
至被上訴人上班處所，拉扯被上訴人受傷，經法院判處罰金在案，另被上訴人自八十
七年四月底離開上訴人住處，返回娘家居住至今，決意不與上訴人共同生活，可見兩
造已難以維持婚姻，且上訴人對此須負責任，被上訴人依民法第一千零五十二條第二
項之規定請求離婚，自屬有據云云，因而廢棄第一審所為被上訴人敗訴之判決，改判
如其聲明，經核於法並無違誤。
按民法親屬編於七十四年修正後，於第一千零五十二條增列第二項離婚事由之概括規
定，其目的在使夫妻請求裁判離婚之事由較富彈性。是夫妻間發生足使婚姻難以維持
之重大事由者，雖不符合該條第一項所列各款情形，亦無不准依該法條第二項訴請離
婚之理。本件原審認上訴人與李宜芳往來，雖無證據證明二者有通姦之行為，而上訴
人拉扯被上訴人成傷，依其情節亦難認構成不堪同居之虐待，惟上訴人與李宜芳往來
，已屬對配偶不誠實，另參酌上訴人傷害被上訴人，上訴人經法院判處罰金而受法律
之制裁後，被上訴人猶無意續與上訴人共同生活等情，認因上訴人之有責行為，已破
壞婚姻生活之圓滿安全及幸福，依民法第一千零五十二條第二項規定，准兩造離婚，
其理由並無矛盾。上訴意旨指原判決一面認被上訴人主張之離婚事由尚乏依據，一面
基於相同事實，將之解釋為有重大難以維持婚姻之事由，顯有理由矛盾之違法云云，
自非可採。其餘上訴論旨，復執陳詞，就原審取捨證據、認定事實之職權行使，指摘
原判決不當，聲明廢棄，非有理由。
據上論結，本件上訴為無理由。依民事訴訟法第四百八十一條、第四百四十九條第一
項、第七十八條，判決如主文。
中      華      民      國    八十九    年      九      月     十五     日
                              最高法院民事第七庭
                                  審判長法官  吳  正  一
                                        法官  謝  正  勝
                                        法官  高  孟  焄
                                        法官  徐  璧  湖
                                        法官  李  慧  兒
      右正本證明與原本無異
                                              書  記  官
中      華      民      國    八十九    年      九      月    二十九    日


司法院資訊處製作；財團法人民間司法改革基金會備份。
